【裁判字號】    96,易,2041
【裁判日期】    970306
【裁判案由】    業務侵占
【裁判全文】
臺灣高雄地方法院刑事判決              96年度易字第2041號
公  訴  人  臺灣高雄地方法院檢察署檢察官
被      告  丙○○
上列被告因業務侵占案件，經檢察官提起公訴（96年度偵字第82
01號），本院判決如下：
    主  文
丙○○犯侵占罪，處有期徒刑伍月，減為有期徒刑貳月又拾伍日
，如易科罰金，以銀元佰元即新臺幣玖佰元折算壹日。
    事  實
一、丙○○係址設高雄市前鎮區○○○路27號之益輝交通有限公
    司（下稱益輝公司）之靠行計程車司機，於民國93年8 月19
    日，與該公司簽立高雄市計程車業契約書，雙方約定由丙○
    ○提供其所有之引擎號碼：00000000X 號自小客車1 部，向
    益輝公司承租計程車營業牌照：Y7─802 號車牌2 面及行車
    執照1 枚，供其從事載客之營業。詎丙○○僅繳納1 年之靠
    行管理費用、牌照稅、燃料稅及保險費等相關費用，自94年
    8 月1 日起，即未續繳費用，且意圖為自己不法之所有，擅
    將上開牌照2 面及行車執照1 枚侵占入己，供己使用，迭經
    益輝公司催索仍拒不返還，並避不見面。
二、案經益輝交通有限公司訴由臺灣高雄地方法院檢察署檢察官
    偵查起訴。
    理  由
一、本判決後述所引用之證據資料，其中傳聞證據部分，縱無刑
    事訴訟法第159 條之1 至第159 條之4 或其他規定之傳聞證
    據例外情形，亦因檢察官及被告丙○○或同意可作為證據使
    用，或未聲明異議，依刑事訴訟法第159 條之5 第1 項、第
    2 項之規定，本院審酌該證據作成之情況，認為適當，應得
    為證據。
二、訊據被告丙○○矢口否認有何侵占之犯行，辯稱：伊經濟不
    佳，無力繳納靠行相關費用，但伊必須繼續營業，所以一直
    未將車牌2 面、行照1 張繳回，伊並無侵占之犯意，況車牌
    2 面、行照1 張最後係於95年12月26日由奇異資融股份有限
    公司（下稱奇異公司）取走，非伊所侵占云云。經查：
  (一)被告於93年8 月19日與益輝公司成立計程車靠行契約，向益
    輝公司承租車牌2 面、行照1 張以載客營運，嗣於93年8 月
    31日以其所有之營業小客車向奇異公司設定動產擔保，而於
    94年8 月1 日起，即未按期繳納靠行相關費用，於95年12月
    26日上開車牌2 面連同營業自小客車由奇異公司取回等情，
    業據被告坦承在卷，核與證人即益輝公司職員乙○○結證相
    符，且有高雄市立計程車契約書1 份、高雄市監理處動產擔
    保交易登記證明書、動產擔保交易附條件買賣設定登記申請
    書、附條件買賣契約書及臺灣士林地方法院民事執行處函各
    1 份在卷可稽，堪以認定。
  (二)被告雖以伊無侵占之犯意置辯，然查被告自94年8 月1 日起
    未繳納行費後，迄今仍未償還，亦未至益輝公司商討債務如
    何解決之問題，反仍繼續使用上開車牌2 面、行照1 張以營
    業，業據證人乙○○結證屬實，亦為被告所自承，顯見被告
    並無意履行契約之義務，卻仍不願返還上開車牌2 面、行照
    1 張等物，參以益輝公司於95年9 月22日以存證信函向被告
    催繳靠行費用且告以如不繳款將逕行終止契約之旨，此存證
    信函業經被告之弟收受而合法送達，嗣於同年10月11日以存
    證信函向被告為終止契約之意思表示，此存證信函亦經被告
    之父收受而合法送達，有存證信函暨送達回執2 份在卷可參
    ，惟被告仍不願返還上開車牌2 面、行照1 張，而將之據為
    己有供營業使用，足認被告確有侵占之行為，且有為自己不
    法所有之意圖甚明，被告雖以伊必須營業，從而未能返還上
    開車牌2 面、行照1 張，而辯稱其無侵占犯意云云，顯不足
    採。
  (三)另被告雖辯稱上開車牌2 面、行照1 張係遭奇異公司取走，
    並非伊侵占，伊事後也找不到車牌2 面、行照1 張云云，查
    上開營業小客車連同車牌2 面經奇異公司取走，業如前述，
    然行照1 面並未經奇異公司取走，有附卷之臺灣士林地方法
    院民事執行處函1 份可憑，被告所辯非與事實全然相符，且
    如前所述上開車牌2 面係於95年12月26日始經奇異公司取走
    ，而被告自94年8 月1 日起未依約繳納靠行相關費用，經益
    輝公司於95年9 月22日、同年10月11日2 次寄發存證信函後
    ，仍未能出面與益輝公司解決債務問題，而仍繼續將上開車
    牌2 面、行照1 張據為己用，被告已有侵占行為甚明，奇異
    公司取走車牌2 面行為發生在後，被告自不得以上開車牌2
    面係由奇異公司取走，而辯稱其無侵占之情事，是以被告上
    開所辯，亦不足採。
  (四)綜上，被告前揭辯稱，不足採信。本件事證明確，被告犯行
    堪以認定。
三、被告自94年8 月1 日起即未繳納行費，將上開車牌2 面、行
    照1 張據為己有供營業使用，迄益輝公司寄發2 次存證信函
    予被告，仍不願返還上開車牌2 面、行照1 張，業如上述，
    是被告自94年8 月1 日起即變異其持有為所有，此侵占之狀
    態持續至95年9 月22日、同年10月11日，應以94年8 月1 日
    為被告侵占行為之犯罪時間，是被告行為後，刑法業於94年
    2 月2 日修正公布部分條文，並於95年7 月1 日施行。依修
    正後刑法第2 條第1 項規定：「行為後法律有變更者，適用
    行為時之法律。但行為後之法律有利於行為人者，適用最有
    利於行為人之法律。」，此條規係規範行為後法律變更所生
    新舊法律比較適用之準據，是刑法第2 條本身雖經修正，尚
    無比較新舊法之問題，應一律適用裁判時之現行刑法第2 條
    。又比較新舊法時，應就罪刑有關之共犯、牽連犯、連續犯
    、有無累犯加重、自首減輕暨其他法定加減原因與加減例等
    一切情形，綜其全部罪刑之結果而為比較，復有最高法院95
    年度第8 次刑庭會議決議可資參照。茲就本案有關之新舊法
    比較臚列如下：
  (一)關於法定刑罰金刑部分，刑法分則編各罪所定罰金之貨幣單
    位原為銀元，且依修正前刑法第33條第5 款規定，罰金刑為
    1 銀元以上，而有關罰金倍數之調整及銀元與新臺幣之折算
    標準，則定有「罰金罰鍰提高標準條例」及「現行法規所定
    貨幣單位折算新臺幣條例」，除罰金以1 銀元折算3 元新臺
    幣外，並將72年6 月26日以前修正之刑法部分條文罰金數額
    提高2 至10倍，其後修正者則不再提高倍數；嗣修正後刑法
    第33條第5 款則將罰金刑提高為新臺幣1 千元以上，並以百
    元計算之，且因刑法第33條第5 款所定罰金貨幣單位既已改
    為新臺幣，刑法分則編各罪所定罰金之貨幣單位亦應配合修
    正為新臺幣，且考量刑法修正施行後，不再適用「現行法規
    所定貨幣單位折算新臺幣條例」，為使刑法分則編各罪所定
    罰金之最高數額與刑法修正前趨於一致，爰增訂刑法施行法
    第1 條之1 規定，將刑法分則編各罪所定罰金之貨幣單位均
    改為新臺幣，並將72年6 月26日以前修正之刑法部分條文罰
    金數額提高為30倍，其後修正者則提高為3 倍。是以刑法分
    則編各罪所定罰金刑之最高數額，於上開規定修正後仍屬一
    致，並無不同；但其罰金刑之最低數額，修正前為銀元1 元
    即新臺幣3 元以上，因修正後已提高為新臺幣1 千元以上，
    自以修正前之規定較為有利。
  (二)關於易科罰金之規定，修正前刑法第41條第1 項前段規定：
    「犯最重本刑為5 年以下有期徒刑以下之刑之罪，而受6 個
    月以下有期徒刑或拘役之宣告，因身體、教育、職業、家庭
    之關係或其他正當事由，執行顯有困難者，得以1 元以上3
    元以下折算1 日，易科罰金。」，又易科罰金折算標準，依
    修正前罰金罰鍰提高標準條例第2 條前段規定（現已刪除）
    ，就其原定數額提高為100 倍折算1 日，即以銀元300 元（
    即新臺幣900 元）折算為1 日。惟現行刑法第41條第1 項前
    段則規定：「犯最重本刑為5 年以下有期徒刑以下之刑之罪
    ，而受6 個月以下有期徒刑或拘役之宣告者，得以新臺幣10
    00元、2000元或3000元折算1 日，易科罰金。」，比較上開
    刑法修正前後之易科罰金折算標準，以修正前刑法之規定，
    較有利於被告。
  (三)綜上所述，經本院綜合比較結果，修正後刑法之規定並非較
    有利於被告，參酌修正後刑法第2 條第1 項前段、但書規定
    之「從舊從輕」原則，本案應適用修正前刑法規定為法條適
    用之依據。
四、核被告所為，係犯刑法第335 條第1 項侵占罪。檢察官起訴
    書中核犯欄雖記載被告所為係犯刑法第336 條第2 項業務侵
    占罪嫌，然犯罪事實欄中並未敘及被告丙○○為從事業務之
    人及有何業務侵占之情事，從而上開核犯法條記載應係誤植
    ，本件尚無變更法條之問題，附此敘明。爰審酌被告將租用
    之營業車牌、行照侵占入己，實有不該，且犯後未有悔意，
    否認犯行，犯後態度難認良好，惟念及被告無前科紀錄，有
    臺灣高等法院被告全國前案紀錄表在卷可憑，堪認素行良好
    ，及審酌其犯罪之動機、車牌及行照之價值、未能與告訴人
    和解等一切情狀，量處如主文所示之刑。又被告本件犯罪時
    間係在96年4 月24日以前，所犯之罪核符中華民國96年罪犯
    減刑條例第2 條第1 項之規定，復無同條例第3 條規定之除
    外情事存在，合於減刑條件，爰併依同條例第2 條第1 項第
    3 款之規定，減其宣告刑2 分之1 ，並諭知易科罰金之折算
    標準。
據上論斷，應依刑事訴訟法第299 條第1 項前段，刑法第2 條第
1 項前段、第335 條第1 項、修正前刑法第41條第1 項，刑法施
行法第1 條之1 ，廢止前罰金罰鍰提高標準條例第2 條，現行法
規所定貨幣單位折算新臺幣條例第2 條，中華民國96年罪犯減刑
條例第2 條第1 項第3 款、第7 條，判決如主文。
本案經檢察官甲○○到庭執行職務。
中    華    民    國    97    年    3     月    6    日
                  刑事第十庭    審判長 法  官 何秀燕
                                       法  官 林揚奇
                                       法  官 顏銀秋
上正本證明與原本無誤。
如不服本判決，應於判決送達後10日內，向本院提出上訴狀。
中    華    民    國    97    年    3     月    6    日
                                       書記官 董明惠
附錄論罪科刑法條：
刑法第335條第1項
意圖為自己或第三人不法之所有，而侵占自己持有他人之物者，
處五年以下有期徒刑、拘役或科或併科一千元以下罰金。


司法院資訊處製作；財團法人民間司法改革基金會備份。
